臺灣士林地方法院刑事判決　　　　　　　 96年度訴字第876號
公　訴　人　臺灣士林地方法院檢察署檢察官
被　　　告　甲○○
上列被告因毒品危害防制條例案件，經檢察官提起公訴（96年度
毒偵字第427 號），被告於本院準備程序為有罪陳述，經合議庭
裁定由受命法官進行簡式審判程序，並判決如下：
    主  文
甲○○施用第一級毒品，累犯，處有期徒刑壹年柒月。扣案之第
一級毒品海洛因壹包（淨重零點貳壹公克）沒收銷燬。
    事  實
一、甲○○前因施用毒品案件，先後2 次經觀察、勒戒後，均認
    無繼續施用毒品之傾向，分別經臺灣士林地方法院檢察署檢
    察官以88年度偵字第1883號及臺灣彰化地方法院檢察署檢察
    官以90年度毒偵字第196 號為不起訴處分確定，並各於民國
    88年3 月2 日、90年3 月9 日釋放出所。又因於前開觀察勒
    戒執行完畢釋放後5 年內之92年間，再犯施用第1 級毒品海
    洛因及第2 級毒品安非他命案件，由臺灣士林地方法院檢察
    署依法聲請強制戒治及以92年度毒偵字第348 號提起公訴，
    經本院以92年度訴字第425 號判處有期徒刑1 年及6 月，應
    執行有期徒刑1 年4 月，於94年2 月25日縮刑期滿執行完畢
    （構成累犯）；強制戒治部分，則於93年1 月9 日因毒品危
    害防制條例修正而釋放出所。復再因施用第1 級毒品海洛因
    案件，經臺灣士林地方法院檢察署以95年度毒偵字第1024、
    1158號提起公訴，經本院以95年度訴字第757 號判處有期徒
    刑1 年2 月確定。詎甲○○猶不知悛悔，亦未戒除毒癮，又
    基於施用第1 級毒品海洛因之犯意，於96年1 月初某日起，
    至96年2 月11日下午4 時止，以每日1 次之頻率，在臺北縣
    淡水鎮○○街○ 段47巷11號及淡水鎮鄧公廟廁所內等地，以
    針筒注射之方式，施用第1 級毒品海洛因。嗣於96年2 月11
    日晚間8 時許，為警在臺北縣淡水鎮○○街○ 段92巷5 弄8
    號前查獲，並扣得第1 級毒品海洛因1 包（淨重0.21公克）
    。
二、案經臺北縣政府警察局淡水分局報請臺灣士林地方法院檢察
    署檢察官偵查起訴。
    理  由
一、上揭事實，業據被告甲○○於警詢、偵查中及本院審理時坦
    承不諱，而被告於96年2 月11日為警採集之尿液，經送臺灣
    檢驗科技股份有限公司以「酵素免疫分析法」初步檢驗、「
    氣相層析質譜儀法」確認檢驗之檢驗結果，呈鴉片類之陽性
    反應，此有上開公司96年3 月9 日濫用藥物尿液檢驗報告1
    紙附卷可參（偵查卷第65頁）。此外，被告為警查獲後所扣
    案之毒品，經法務部調查局以化學呈色法及氣相層析質譜儀
    分析法鑑定後係毒品海洛因反應（淨重0.21公克），有該局
    鑑定書1 紙在卷可參（偵查卷第57頁）。綜上，堪認被告前
    述自白與事實相符，應可採信。
二、按92年7 月9 日修正公布，並於93年1 月9 日施行之毒品危
    害防制條例刪除2 犯及3 犯之規定，一改修法前繁雜之處遇
    程序，僅將施用毒品者簡化區分為初犯、再犯，並認施用毒
    品者係屬病患性犯人，以觀察、勒戒戒除其身癮，並以強制
    戒治去除其心癮。經觀察、勒戒或強制戒治執行完畢釋放後
    ，若係5 年後再犯該條例第10條施用毒品罪者，與同條例第
    20條第1 項、第2 項關於「初犯」之處理方式相同，檢察官
    應先聲請法院裁定令被告入勒戒處所觀察、勒戒，並視有無
    繼續施用毒品傾向，決定應予釋放、為不起訴之處分，或應
    聲請法院裁定令入勒戒處所強制戒治；若係5 年內「再犯」
    同條例第10條施用毒品罪者，依同條例第23條第2 項規定，
    檢察官則應依法追訴。觀諸該條例第20條第3 項之修正理由
    ：「觀察、勒戒或強制戒治5 年後再犯者，顯見前所實施之
    觀察、勒戒或強制戒治已足以遮斷其施用毒品之癮，為期自
    新及協助其戒除毒癮，對此5 年後再犯者，爰明定仍適用初
    犯之規定，先經觀察、勒戒、強制戒治之程序。」及同條例
    第23條第2 項之修正理由：「為配合簡化施用毒品犯之刑事
    處遇程序，並鑑於經觀察、勒戒或強制戒治執行完畢釋放後
    5 年內再犯者，其再犯率甚高，原據以實施之觀察、勒戒及
    強制戒治既已無法收其實效，自應施以刑事處遇」，顯然如
    施用毒品者係前經觀察、勒戒或強制戒治等治療程序執行完
    畢5 年後，始再施用毒品之「初犯」，因前所執行之觀察、
    勒戒或強制戒治已足收戒除毒癮之效，自應重新執行觀察、
    勒戒或強制戒治等治療程序，並於治療程序執行完畢後，由
    檢察官為不起訴處分，毋庸對之追訴處罰；反之，在「再犯
    」之情形，因其先前所為治療程序顯未能收戒斷毒癮之效，
    且考量施用毒品者之再犯率偏高，乃簡化其刑事處遇程序，
    而逕予追訴處罰，不再施以治療程序。參酌上開立法理由，
    修正毒品危害防制條例就施用毒品者，祇於「初犯」及「5
    年後再犯」二種情形，有其追訴條件之限制，即須於初犯經
    觀察、勒戒或強制戒治釋放後，5 年內均無施用毒品之行為
    ，始能認其前所實施之觀察、勒戒或強制戒治已足遮斷毒癮
    ，而得於5 年後再犯時，再予適用初犯之規定，重行觀察、
    勒戒等程序。倘5 年內已經再犯，被依法追訴處罰，縱其第
    3 次（或第3 次以上）施用毒品之時間在初犯釋放5 年以後
    ，即與「5 年後再犯」之情形有別，且因已於「5 年內再犯
    」，顯見其再犯率甚高，原實施觀察、勒戒或強制戒治，已
    無法收其實效，而無5 年戒斷期之存在，自無再經觀察、勒
    戒及強制戒治之必要，即應依該條例第10條處罰，始符新法
    修正之本旨，最高法院95年臺非字第59號判決意旨可資參照
    。經查：本件被告前因施用毒品案件，先後2 次經觀察、勒
    戒後，均認無繼續施用毒品之傾向，分別經臺灣士林地方法
    院檢察署檢察官以88年度偵字第1883號及臺灣彰化地方法院
    檢察署檢察官以90年度毒偵字第196 號為不起訴處分確定，
    並各於88年3 月2 日、90年3 月9 日釋放出所。又因於前開
    觀察勒戒執行完畢釋放後5 年內之92年間再犯施用第1 級毒
    品海洛因及第2 級毒品安非他命案件，由臺灣士林地方法院
    檢察署依法聲請強制戒治，並於93年1 月9 日因毒品危害防
    制條例修正而釋放出所。有全國施用毒品案件紀錄表及臺灣
    高等法院被告前案紀錄表在卷可參。是被告本次施用第一級
    毒品海洛因之犯行，係於強制戒治執行完畢釋放後5 年內再
    犯施用毒品之罪，揆諸前揭說明，本件被告施用第一級毒品
    之犯行，即與毒品危害防制條例第20條第3 項所稱之「5 年
    後再犯」有別。是公訴人依法追訴，於法並無不合。從而，
    本件事證明確，被告施用第1 級毒品海洛因之犯行洵堪認定
    ，應依法論科。
三、查海洛因係毒品危害防制條例第2 條第2 項第1 款所規定之
    第1 級毒品，不得擅自施用。故核被告施用海洛因之行為，
    係犯毒品危害防制條例第10條第1 項之施用第1 級毒品罪。
    被告持有海洛因進而施用，其施用毒品前後持有毒品之行為
    為施用毒品之當然手段，不另論以持有毒品罪。又按「刑事
    法若干犯罪行為態樣，本質上原具有反覆、延續實行之特徵
    ，立法時既予特別歸類，定為犯罪構成要件之行為要素，則
    行為人基於概括之犯意，在密切接近之一定時、地持續實行
    之複次行為，倘依社會通念，於客觀上認為符合一個反覆、
    延續性之行為觀念者，於刑法評價上，即應僅成立一罪。學
    理上所稱『集合犯』之職業性、營業性或收集性等具有重複
    特質之犯罪均屬之，例如經營、從事業務、收集、販賣、製
    造、散布等行為概念者是（最高法院95年度臺上字第1079號
    判決要旨參照）」，亦即立法者針對特定刑罰規範之構成要
    件，已預設其本身係持續實行之複次行為，具備反覆、延續
    之行為特徵，故將之總括或擬制成一個構成要件之「集合犯
    」行為，因刑法評價上為構成要件之行為單數，應僅成立一
    罪。而查施用毒品因具有成癮性、濫用性（此觀乎毒品危害
    防制條例第2 條之規定自明），立法實務首重以刑事處遇方
    式戒斷行為人毒癮，若無法收其實效，始依法追訴處罰（此
    觀乎毒品危害防制條例第20條、第23條之規定即明），故施
    用毒品本身具備反覆、延續之行為特徵，持續多次施用毒品
    始為此類犯罪之典型或常態，於刑法評價上，施用毒品應僅
    成立包括一罪。準此，有關行為人多次施用毒品之犯罪，實
    務前均依修正前刑法第56條連續犯之規定論以一罪，並加重
    其刑，惟因上開連續犯規定業經修正刪除，並自95年7 月1
    日施行，其中修正理由說明四並載明「至連續犯之規定廢除
    後，對於部分習慣犯，例如竊盜、吸毒等犯罪，是否會因適
    用數罪併罰而使刑罰過重產生不合理之現象一節，在實務運
    用上應可參考德、日等國之經驗，委由學界及實務以補充解
    釋之方式，發展接續犯之概念，對於合乎接續犯或包括的一
    罪之情形，認為構成單一之犯罪，以限縮數罪併罰之範圍，
    用以解決上述問題」等語，是本院基於前述施用毒品構成要
    件之反覆實行特徵，並考量連續犯規定業經刪除之法律實然
    面暨修正刪除之立法理由，認為行為人如基於反覆實行之犯
    意，在密切接近之一定時、地，持續實行單次或複次之施用
    毒品行為，應僅成立集合犯一罪。經查，本件被告曾因施用
    毒品犯行經法院判處罪刑，執行完畢後又再犯本件之罪，且
    其施用毒品之頻率約每日1 次，顯見被告係因吸毒成習，乃
    基於多次實施犯行之決意，於密接之時、地，反覆而持續施
    用毒品，揆諸前揭說明，自應論以集合犯之包括一罪。又被
    告有如事實欄所載犯罪科刑及執行之紀錄，有臺灣高等法院
    被告前案紀錄表在卷可稽，其於有期徒刑執行完畢後5 年內
    ，故意再犯本案有期徒刑以上之罪，依刑法第47條第1 項之
    規定，應論以累犯，並加重其刑。爰審酌被告曾因施用毒品
    犯行而送觀察、勒戒及強制戒治，並經法院判處罪刑，仍不
    知悛悔，復再犯本件之罪，惟念其犯罪後坦承犯行，態度尚
    稱良好，並其犯罪之動機、手段、施用毒品之時間等一切情
    狀，量處如主文所示之刑，以示懲儆。
四、扣案之第1 級毒品海洛因1 包（淨重0.21公克），依法不得
    持有，故不問屬於犯人與否，均應依毒品危害防制條例第18
    條第1 項前段之規定沒收銷燬之。至於被告施用海洛因所用
    之針筒，被告陳稱每次施用後隨即將針筒丟棄，且本案並未
    扣得該等物品，本院因認無證據證明其等工具尚存，爰不為
    沒收之諭知。
據上論斷，應依刑事訴訟法第273 條之1 第1 項、第299 條第1
項前段，毒品危害防制條例第10條第1 項、第18條第1 項前段，
刑法第11條、第47條第1 項，判決如主文。
本案經檢察官蔡啟文到庭執行職務。
中　　華　　民　　國　　96　　年　　10　　月　　25　　日
                  刑事第四庭法  官  古振暉
以上正本證明與原本無異。
如不服本判決，應於判決送達後10日內，向本院提出上訴，上訴
書狀應敘述具體理由。
                            書記官  林靜枝
中　　華　　民　　國　　96　　年　　10　　月　　25　　日
附錄本案論罪科刑法條全文：
毒品危害防制條例第10條第1 項
施用第一級毒品者，處 6 月以上 5 年以下有期徒刑。
